【裁判字號】    92,訴,317
【裁判日期】    920314
【裁判案由】    詐欺
【裁判全文】
臺灣高雄地方法院刑事判決                        九十二年度訴字第三一七號
    公  訴  人  臺灣高雄地方法院檢察署檢察官
    被      告  丙○○
                甲○○
右列被告因詐欺案件，經檢察官提起公訴（九十一年度偵字第二七二六四號），本院
判決如左：
    主  文
丙○○、甲○○均無罪。
    理  由
一、公訴意旨略以：被告丙○○於民國九十一年八月五日，因姓名、年籍不詳，自稱
    姓「洪」之成年男子謂其在作組頭，需有帳號讓簽賭之人匯入賭金，要以新臺幣
    （下同）一萬元之代價購買儲金簿、印章及提款卡，丙○○基於財務上之困難，
    雖明知該男子購買上揭物品目的在為犯罪行為，然仍基於幫助犯罪之意思，將在
    八十六年十月二十一日在高雄市小港區二苓郵局聲請之局號0000000號、帳號
    0000000號之儲金簿等物品出賣予該自稱姓「洪」之成年男子。被告甲○○於同
    年九月三十日，在自由時報分類廣告中，見到「申請郵局帳號，借錢不用還」等
    語，甲○○即以該電話與之聯絡，當時係由一位自稱姓「吳」名字不詳之成年男
    子告知甲○○，只要在郵局開立帳戶供其使用，即可取得一萬元之代價。甲○○
    因當時需錢孔急，且該男子聲稱該存款帳號之用途是讓臺商匯款回臺灣，目的在
    逃稅。甲○○明知該姓名、年籍不詳，自稱姓「吳」之成年男子用該帳號目的在
    為逃稅之犯罪行為，仍基於幫助犯罪之意思，於同日近十二時許，前往高雄市鼓
    山區○○○路六三六號之民強郵局辦理開戶（局號0000000號、帳號0000000號）
    ，並在同日下午二、三時許，在高雄市楠梓區楠梓車站，將儲金簿、印章、提款
    卡交付該男子，該男子亦如約定給付一萬元。然於同年十月二十五日，乙○○因
    在家中收到「泰利森洋酒」寄送之刮刮樂宣傳單，上寫有刮中第二獎，獲得九十
    八萬元之獎金而經要求將中獎應繳納之所得稅五萬一千九百四十元匯入局號
    0000000號帳號0000000號之帳戶（即被告甲○○開設帳戶）內後，乙○○又被要
    求需加入會員後方可領款，乙○○遂再次另將七萬元匯入局號0000000號、帳號
    0000000號（即被告丙○○帳戶），嗣乙○○警覺遭騙而報警查辦等語，因認被
    告丙○○、甲○○涉有幫助詐欺之犯嫌。
二、公訴人認被告涉有前揭犯行，係以前揭事實業據被告丙○○、甲○○於警訊及偵
    查中均已坦承不諱，核與被害人乙○○指訴相符，並有郵局國內匯款執據二紙、
    「泰利森洋酒」宣傳單附卷可稽為其主要論據。
三、按犯罪事實應依證據認定之，無證據不得推定其犯罪事實。又不能證明被告犯罪
    者，應諭知無罪之判決，刑事訴訟法第一百五十四條及第三百零一條第一項分別
    定有明文。又事實之認定，應憑證據，如未能發現相當證據，或證據不足以證明
    ，自不能以推測或擬制之方法，為裁判之基礎（最高法院四十年台上字第八六號
    判例參照。）而所謂證據，係指足以證明被告確有犯罪行為之積極證據而言，該
    項證據須適於為被告犯罪之證明者，始得採為斷罪之資料（參照最高法院六十九
    年台上字第四九一三號判例）。認定不利於被告之事實，須依積極證據，苟積極
    證據不足為不利於被告事實之認定時，即應為有利於被告之認定，更不必有何有
    力之證據，最高法院亦著有三十年上字第八一六號判例可資參照。
四、經查：
    (一)「幫助他人犯罪者，為從犯。」此為刑法第三十條第一項前段所明定。而依最
      高法院十八年上字第二八七號判例揭示「刑法（舊法）第四十四條第一項係以
      與正犯有共同之認識而幫助實施為要件，若於正犯之犯罪無共同之認識，或於
      正犯犯罪已經完成而僅止事後加功者，即不能謂有共犯之關係。」意旨觀之，
      幫助犯之成立需具備「幫助之故意」，而所謂「幫助之故意」，包括：需認
      識其所欲幫助之犯罪。須認識正犯有犯罪之意思與行為。須認識正犯之行
      為由於自己之行為而成為容易實施或助成其結果之發生。此亦為學者蔡墩銘於
      所著刑法總論第二七七頁所持相同見解。
    (二)又幫助犯對於正犯之犯罪行為發生主觀之認識與客觀事實不一致之抽象事實錯
      誤時，例如誤正犯所為殺人係傷害行為而加以幫助者，應依所犯重於所知從其
      所知之法理按幫助傷害罪論處；誤正犯所為傷害行為係殺人行為而加以幫助者
      ，應依所犯輕於所知從其所犯之法理，按幫助傷害罪論處。公訴人就此未為抽
      象事實錯誤時之比較而概括以「所幫助犯罪行為稍有差異，然仍不影響其幫助
      犯罪之犯意」、「被告二人就犯罪行為人之犯罪行為應具有概括之預見可能，
      而仍基於幫助之犯意將上揭物品出賣予該姓名年籍不詳之犯罪行為人，實無礙
      於被告二人幫助犯罪犯行之成立」等語，顯然忽視幫助犯之主觀犯意與正犯犯
      罪行為差異時之論罪問題，況本件被告係明確認知所幫助之犯行與嗣後被害人
      受騙之犯行不同，是公訴人此部分論述尚有未洽。
    (三)再依從犯係從屬於正犯而成立之犯罪原則觀之，本件被告所認識之正犯是否與
      本件行詐欺犯行之正犯相同，公訴人並未提出證據證明，坊間亦多見有收集帳
      戶出售之人，而此係影響被告之從犯是否成立犯罪之關鍵。
    (四)末依被告丙○○所認識之幫助賭博行為，係成立刑法第二百六十六條（最重本
      刑一千元罰金）或第二百六十七條（最重本刑有期徒刑二年）或第二百六十八
      條（最重本刑三年）之幫助犯，均較公訴人論罪之刑法第三百三十九條第一項
      之詐欺取財罪（最重本刑五年）為輕，而被告甲○○所認識之幫助逃漏稅行為
      ，係犯稅捐稽徵法第四十三條之幫助逃漏稅捐罪（最重本刑有期徒刑三年）亦
      較公訴人論罪之詐欺取財罪為輕，參諸前揭說明，縱令本件被告所認識而欲幫
      助之正犯與被害人乙○○受詐欺之正犯係同一犯罪主體，亦應依所犯重於所知
      從其所知之法理，分別按幫助賭博、幫助逃漏遂捐罪處斷。而公訴人於起訴之
      犯罪事實係以記載被告幫助詐欺，其基本事實與前揭之幫助賭博罪及幫助逃漏
      稅捐罪不同，且犯罪事實欄並未明確記載被告所欲幫助之犯罪行為究係觸犯何
      刑罰規定，本院亦無從適用刑事訴訟法第三百條予以變更起訴法條。
    (五)綜合以上，本院復查無其他積極證據足以證明被告犯罪，自應依法諭知無罪之
      判決。至於公訴人以九十二年二月二十五日雄檢楠號九二偵三七一七字第一一
      八九二號移送併辦部分，公文固載為與本案有連續犯之關係，然經本院察其內
      容係與本件起訴內容相同之犯罪事實，應屬於單純一罪，此與卷內公訴人九十
      二年二月十七日簽呈相符，顯見前揭主旨係誤載，附此敘明。
據上論斷，應依刑事訴訟法第三百零一條第一項，判決如主文。
中      華      民      國    九十二    年      三      月     十四     日
                                  臺灣高雄地方法院刑事第一庭
                                      法  官     楊智守
右正本證明與原本無異。
如不服本判決，應於判決送達後十日內，向本院提出上訴狀。
                             書記官     王美玲
中    華    民    國    九十二    年      三      月       十四       日


司法院資訊處製作；財團法人民間司法改革基金會備份。
